【裁判字號】    95,易,8
【裁判日期】    950505
【裁判案由】    侵占
【裁判全文】
臺灣高雄地方法院刑事判決                 95年度易字第8號
公  訴  人  臺灣高雄地方法院檢察署檢察官
被      告  乙○○
選任辯護人  蔡建賢律師
上列被告因侵占案件，經檢察官聲請以簡易判決處刑（94年度調
偵字第213 號），本院認不應以簡易判決處刑，改依通常程序審
理，判決如下：
    主  文
乙○○犯侵占罪，處有期徒刑伍月，如易科罰金，以參佰元折算
壹日。緩刑貳年。
    事  實
一、乙○○係鈦鑫機械工程股份有限公司（下稱鈦鑫公司）之負
    責人，於民國92年1 月26日，其以鈦鑫公司名義與和運租車
    股份有限公司（下稱和運公司）訂定契約，雙方約定和運公
    司將其所有之SAAB牌9-5 型、車牌號碼CC-9508 號、引擎號
    碼YS3ED49Ｚ000000000 號之銀色自用小客車交與鈦鑫公司使
    用，而鈦鑫公司則除須先行繳納新臺幣（下同）34萬元之履
    約保證金外，每月尚須繳交4 萬8900元之款項，期間自92年
    1 月30日起至95年1 月29日止，伺期間屆至之後，鈦鑫公司
    不取回上開履約保證金，和運公司則將前開自用小客車之所
    有權移轉與乙○○。雙方訂約完畢後，和運公司即於92年1
    月30日將上開自小客車交付乙○○持有使用，然乙○○在繳
    交8 期款項後，自92年9 月29日（第9 期）起即未再依約繳
    付款項。嗣於92年底某日，乙○○在知悉和運公司因其未按
    約繳款而欲將前開自用小客車取回之情形下，竟意圖為自己
    不法之所有，將其所持有之前開自小客車變異為所有之意思
    ，予以藏匿而侵占入己。後經和運公司對其提出告訴，並於
    93 年10 月28日，由和運公司人員丙○○在高雄市三民區公
    所與其進行調解時，經丙○○向其為終止上開契約並要求返
    還前開自用小客車之意思表示，乙○○仍拒絕返還上開自用
    小客車，且拒不告知該車之所在地點，直至95年2 月16日上
    午，其方與和運公司達成和解，將前開自用小客車交還和運
    公司。
二、案經和運公司訴由臺北市政府警察局中山分局報告臺灣臺北
    地方法院檢察署呈請臺灣高等法院檢察署令轉臺灣高雄地方
    法院檢察署檢察官偵查後，聲請以簡易判決處刑。
    理  由
一、訊據被告乙○○固不否認其有以鈦鑫公司負責人身分，與和
    運公司簽立前揭契約而持有使用上開自用小客車，嗣其未依
    約繳款，且在知悉和運公司欲向其取回前開自用小客車之情
    形下，仍拒將上開自用小客車歸還而予藏匿等事實，然矢口
    否認有何侵占犯行，辯稱：伊與和運公司所簽立之前揭契約
    ，並非如和運公司所言係一租賃契約，蓋當初伊本欲向汽車
    公司購買上開自用小客車，但無法籌足全部價款，該公司之
    業務員遂向伊表示，得以簽立前開契約之方式分期付款購買
    上開自用小客車，且毋庸設立動產抵押契約，伊乃應允而簽
    立上開契約，故該契約應是買賣契約，準此，前開自用小客
    車之所有權應於該車交付與伊占用使用時，即為伊所取得，
    伊自無侵占罪所謂侵占「他人」之物之行為，況伊將上開自
    用小客車隱匿之目的，僅是要藉此取得與和運公司協商之空
    間，期盼能以降低伊損害之方式解決本件糾紛，而伊在將前
    開自用小客車隱匿後，未再駕駛、使用該自用小客車，是即
    令認伊未取得該車所有權，伊亦顯無易持有為所有之不法意
    圖，本件純屬民事糾紛，伊實無前揭侵占犯行云云。經查：
(一)、被告係鈦鑫公司負責人，其以鈦鑫公司名義與和運公司訂定
    前揭契約，因而得以持有使用前開自用小客車，然被告在繳
    交8 期款項後，即未再依約繳付款項，嗣被告在知悉和運公
    司欲將前開自用小客車取回、且經和運公司人員丙○○向其
    表示終止上開契約並要求返還前開自用小客車之情形下，仍
    拒絕返還該車而將之藏匿等事實，業據被告於本院審理中供
    承不諱，核與證人丙○○於偵訊中之證述情節相符（見偵3
    卷第11、12頁，此一審判外之陳述，業經證人具結擔保其證
    詞之真實性，且公訴人、被告及其辯護人對證據能力不爭執
    ，並無顯有不可信之情況，復與本案相關之待證事實具有關
    連性，依刑事訴訟法第159 條之1 第2 項規定，應具有證據
    能力），並有本件車輛租賃契約（見偵1 卷第20至25頁）、
    汽車新領牌照登記書（見偵1 卷第26頁）、車輛買賣契約書
    （見偵1 卷第31頁）、履約保證金約定書（見偵1 卷第32頁
    ）、鈦鑫公司之高雄市政府營利事業登記證（見偵1 卷第27
    頁）在卷可稽（上開文書係屬物證，而非供述證據，且與本
    案相關之待證事實具有關連性，應具有證據能力），堪以認
    定。
(二)、本件被告向和運公司取得前開自用小客車使用之契約性質，
    告訴人和運公司主張係租賃契約，且鈦鑫公司亦確實與和運
    公司簽立前開卷附之「車輛租賃契約」，然被告於簽立該「
    車輛租賃契約」契約時，亦同時簽訂上開履約保證金約定書
    、車輛買賣契約書（此據證人丙○○於偵訊中陳述明確，見
    偵3 卷第5 頁，至卷附車輛買賣契約書所載之簽約日期雖為
    95 年1月29日，然告訴人於93年1 月13日提起本件告訴時，
    即提出該契約書附卷，是其上所載之日期顯係預先填載），
    並繳付34萬元作為履約保證金，而依該車輛買賣契約書所示
    ，其買賣之價款亦為34萬元，交付標的物即上開自用小客車
    之日期為「租期」屆滿之95年1 月29日，且在訂約之後，買
    方（即被告）非經賣方（即和運公司）同意，不得解除該買
    賣契約，則依此等情狀，上開車輛買賣契約，顯非係被告於
    「租期」屆滿後，得向和運公司行使所謂優先購買權之約定
    （蓋既約定非經和運公司同意，不得解除契約，即係謂被告
    不能不行使該「優先購買權」，要與優先購買「權」之意義
    相違），從而，以上開車輛租賃契約、履約保證金約定書、
    車輛買賣契約書等3 紙契約綜合觀之，本件被告與和運公司
    間之契約關係，應較類似動產擔保交易法第26條所稱附條件
    買賣之情形，是被告辯稱其認為其與和運公司係簽訂買賣契
    約乙節，尚非無據。
(三)、本件被告與和運公司就上開自用小客車之契約關係，雖非如
    和運公司所稱之單純租賃契約，然該自用小客車之所有權仍
    屬和運公司所有，而非被告所有，蓋於動產之買賣關係中，
    標的物所有權之移轉時點，非必然專以交付標的物之時為據
    ，契約當事人得本於契約自由之精神而為約定，上述動產擔
    保交易法第26條所稱之附條件買賣，即屬先由買受人占有標
    的物，待契約當事人約定之條件成就後，再由買受人取得標
    的物所有權之適例。而本件被告與告訴人既特意分別簽立上
    開「車輛租賃契約」及「車輛買賣契約書」，而非僅簽訂買
    賣契約，且被告於本院審理中，亦曾自陳：伊知悉伊尚未取
    得前開自用小客車之所有權等語（見本院審1 卷第27頁），
    再佐以和運公司除由被告繳付上揭不足全部車款之34萬元作
    為履約保證金外，並未要求被告提供其他擔保乙情，則其雙
    方之真意，當係在被告依約繳付所有款項前，上開自用小客
    車之所有權仍屬和運公司所有，而非於該車交付與被告使用
    時，即同時將該車所有權移轉與被告乙節，堪可認定。
(四)、被告雖另辯稱其無易持有為所有之不法意圖，然其所陳於將
    前開自用小客車藏匿期間，均未駕駛、使用該車乙節，未能
    舉證以實其說，況侵占罪之成立，係以擅自處分自己持有之
    他人所有物，或變易持有之意為所有之意，而逕為所有人之
    行為，為其構成要件，並未以行為人有積極使用該物之行止
    為必要。本件被告將上開自用小客車予以隱匿，使該車之所
    有人即和運公司無法尋回以行使其合法權利，且期間被告歷
    經遭和運公司提出告訴、與和運公司進行調解、遭和運公司
    人員面告終止契約並索還前開自用小客車及本案之偵、審程
    序，時間長達1 年餘，在未繳交任何款項之情形下，竟均未
    將該車返還與和運公司，此種未給付任何代價，且經所有人
    明示反對，而仍長期占有他人所有高價物品之行止，實難謂
    係非居於所有人地位而為之，是被告就其持有之前揭自用小
    客車，已有變易持有為所有之意，至為彰顯，其前開所辯，
    顯係事後卸責之詞，殊無可採。
(五)、綜上所述，本件事證明確，被告前揭侵占犯行，洵堪認定。
    至公訴意旨認被告為本件侵占行為之時點，係和運公司向被
    告寄送存證信函表示終止契約之時，然被告於本院審理中辯
    稱未收到該存證信函，且卷內亦無該存證信函之回證資料可
    供佐證，是尚難遽認被告確有收受該存證信函，然被告於本
    院審理中自承：伊於92年底某日，知道和運公司人員要向伊
    取車，方會將該車藏匿等語（見本院審2 卷第51、52頁），
    是被告為本件侵占犯行之時間，應如前開犯罪事實所載，附
    此敘明。
二、核被告所為，係犯刑法第335 條第1 項之侵占罪。爰審酌被
    告為貪圖不法利益，竟侵占所持有之他人物品，所為誠無可
    取，且於犯後矢口否認犯行，並經歷告訴人長久催討，始於
    本院審理中將上開自用小客車返還告訴人，態度難認良好，
    惟念及被告無任何前科紀錄，有本院被告院內索引卡紀錄表
    、臺灣高等法院被告前案紀錄表在卷可按，素行尚非不良，
    而上開自用小客車終能歸還告訴人，未對告訴人造成進一步
    之損害等一切情狀，量處如主文所示之刑，並諭知易科罰金
    之折算標準，以示儆懲。查被告素行良好，前未曾犯罪受有
    期徒刑以上刑之宣告，已如前述，且係因不甘其已繳交之數
    十萬元平白受損，一時短於思慮，致觸犯本件犯行，所犯情
    節尚非重大，而於本院審理中，亦已與告訴人達成和解，獲
    得告訴人之原諒，業據告訴代理人於本院審理中陳述明確，
    經此刑之宣告後，應知警惕而信無再犯之虞，因認暫不執行
    其刑為當，故併予以宣告緩刑2 年，以啟自新。
據上論斷，應依刑事訴訟法第452 條、第299 條第1 項前段，刑
法第335 條第1 項、第41條第1 項前段、第74條第1 款，罰金罰
鍰提高標準條例第1 條前段、第2 條，判決如主文。
本案經檢察官甲○○到庭執行職務。
中    華    民    國    95    年    5     月    5     日
                  刑事第五庭    審判長法  官 李嘉興
                                      法  官 林俊寬
                                      法  官 陳君杰
以上正本證明與原本無異。
如不服本判決，應於判決送達後10日內，向本院提出上訴狀。
中    華    民    國    95    年    5     月    5     日
                                      書記官 陳昱良
附錄本判決論罪科刑法條全文：
刑法第335 條第1 項
意圖為自己或第三人不法之所有，而侵占自己持有他人之物者，
處5 年以下有期徒刑、拘役或科或併科1000元以下罰金。


司法院資訊處製作；財團法人民間司法改革基金會備份。
